臺灣雲林地方法院民事判決
110年度重訴字第23號
原      告  張儷薰  
            張琴    
            張惟琤  
            張家榮  
前列四人共同
訴訟代理人  廖晉瑩律師
被      告  林月鳳  

訴訟代理人  陳錦彰  
被      告  張庭献  
訴訟代理人  張芷茵  
被      告  張哲耀（即張尚仁之繼承人）

訴訟代理人  蔡文瓊  
被      告  張有順  


上列當事人間請求返還借名登記事件，本院於民國110年8月27日
言詞辯論終結，判決如下：
    主  文
被告林月鳳應將坐落於雲林縣○○鎮○○段000○000地號土地，權利
範圍各為90分之1，移轉登記予原告張儷薰；被告林月鳳應將坐
落於雲林縣○○鎮○○段000○000地號土地，權利範圍各為90分之1，
移轉登記予原告張琴；被告林月鳳應將坐落於雲林縣○○鎮○○段00
0○000地號土地，權利範圍各為90分之2，移轉登記予原告張惟琤
；被告林月鳳應將坐落於雲林縣○○鎮○○段000○000地號土地，權
利範圍各為90分之2，移轉登記予原告張家榮。
被告張哲耀應將坐落於雲林縣○○鎮○○段000○000地號土地，權利
範圍各為90之1，移轉登記予原告張儷薰；被告張哲耀應將坐落
於雲林縣○○鎮○○段000○000地號土地，權利範圍各為90分之1，移
轉登記予原告張琴；被告張哲耀應將坐落於雲林縣○○鎮○○段000○
000地號土地，權利範圍各為90分之2，移轉登記予原告張惟琤；
被告張哲耀應將坐落於雲林縣○○鎮○○段000○000地號土地，權利
範圍各為90分之2，移轉登記予原告張家榮。
被告張有順與被告張庭献就雲林縣○○鎮○○段000○000地號土地，
於民國99年1月4日以買賣為原因所為所有權移轉登記，應予塗銷
。
被告張有順與被告張庭献於前項塗銷登記完成後，被告張庭献應
將雲林縣○○鎮○○段000○000地號土地，權利範圍各為90之1，移轉
登記予原告張儷薰；被告張庭献應將坐落於雲林縣○○鎮○○段000○
000地號土地，權利範圍各為90分之1，移轉登記予原告張琴；被
告張庭献應將坐落於雲林縣○○鎮○○段000○000地號土地，權利範
圍各為90分之2，移轉登記予原告張惟琤；被告張庭献應將坐落
於雲林縣○○鎮○○段000○000地號土地，權利範圍各為90分之2，移
轉登記予原告張家榮。
訴訟費用由被告負擔。
    事實及理由
壹、程序事項：
    按訴狀送達後，原告不得將原訴變更或追加他訴。但請求之
    基礎事實同一者，不在此限。民事訴訟法第255條第1項第2
    款定有明文。本件原告起訴時原聲明「被告張哲耀應將坐落
    於雲林縣○○鎮○○段000地號、777地號土地，權利範圍各為30
    分之2，移轉登記予原告張惟琤。被告張有順應將坐落於雲
    林縣○○鎮○○段000地號、777地號土地，權利範圍各為30分之
    2，移轉登記予原告張家榮。被告林月鳳應連帶將坐落於雲
    林縣○○鎮○○段000地號、777地號土地，權利範圍各為30分之
    1，移轉登記予原告張儷薰。被告林月鳳應連帶將坐落於雲
    林縣○○鎮○○段000地號、777地號土地，權利範圍各為30分之
    1，移轉登記予原告張琴。訴訟費用由被告共同負擔。」其
    後於民國110年8月27日變更其聲明如主文所示，符合上開規
    定，應予准許。
貳、實體事項：
一、原告主張：
　　㈠緣原告等與被告等均係張氏家族親戚，張氏家族共有五房
      （下稱張氏家族五房），原告張儷薰、張惟琤、張家榮、
      張琴均係張家四房，被告林月鳳、張庭献、張哲耀則屬張
      家大房，被告張有順則是張家三房（詳細關係請見鈞院斗
      六簡易庭110年度六簡調字第59號卷第10頁張家家族系統
      圖）。89年10月8日張氏家族五房共同聚集，就先前所共
      同購買之4筆地號土地進行分配討論（即雲林縣○○鎮○○段0
      00○00000○00000○00000○地號土地），並立下共有物分割
      協議書（下稱89年分割協議書），該89年分割協議書除有
      附圖詳列張氏家族五房何人該分配何塊土地，協議書第六
      點並寫道：「地號154-1號、154-3號及154號內之私設巷
      道均由五大房共有，各房取得各持分五分之一目前先辦理
      信託登記于大房之名義，日後除大房外之各房要求辦理共
      有權移轉登記與各共有人時，大房應無條件提供各項證件
      會同他共有人辦理之，但其所需費用全部由登記權利人自
      理。」、第七點：「都市計畫之預訂道路及私設巷道均同
      意無條件提供各共有人通行使用」、第八點：「第六條所
      示土地之權利與義務均由五大房平均分享或負擔之，其權
      利與義務及與該土地之承受人或繼承人。」之後便依據89
      年分割協議書先將上開4筆土地標示分割為27筆即同段154
      、154-2、154-8、154-9、154-10、154-11、154-12、154
      -13、154-14、154-15、154-16、154-17、 154-18、154-
      19、154-20、154-21、154-22、154-23、154-24、 154-2
      5、154-26、154-27、154-28、154-29、154-30、154-31
      、154-32等地號土地。張氏家族五房均同意依照89年分割
      協議書進行分配，惟因當時上開土地分配尚有非張氏家族
      五房人士即訴外人張萬能、張萬吉、陳張萬慶、許美惠意
      見不同，因此在進行標示分割後由訴外人張有擇委請施登
      煌律師於90年7月4日提出民事起訴狀，針對上開27筆土地
      進行共有物合併分割，而後該訴訟於90年11月22日調解成
      立，並做成鈞院90年度調字第150號調解程序筆錄。調解
      程序筆錄有關上開27筆土地之分配，基本上係按照89年分
      割協議書做成，然因當時張氏家族五房部分人士未能有足
      夠資金辦理土地過戶登記，因此主張雲林縣○○鎮○○段0000
      00○000000地號土地（下稱重測前154-15、154-23地號土
      地）實由張氏家族五房共同所有、供公共通行之巷道（即
      89年分割協議書第六點所指涉部分），先不要將各房應有
      部分過戶，仍暫時借名登記於張氏家族五房之大房名下。
      然而當時因不明原因，調解程序筆錄僅寫到：「154-15、
      154-23號土地為供通行之巷道由張尚仁、林月鳳、張庭献
      等三人依應有部分分別為32940分之9040（原筆錄誤繕，
      應為32490）、32490分之13880、32490分之9570之比例共
      同取得」，漏未寫明此供通行之巷道登記於上開三人名下
      僅是借名登記。然借名登記之事實張氏家族五房全部知情
      ，甚至被告張庭献在持有重測前154-15、154-23地號土地
      （重測後地號為大同段728、777地號土地）應有部分之期
      間，也持續地向張氏家族五房收取地價稅長達十餘年，此
      由109年11月1日被告張庭献、訴外人張庭献妻子與原告張
      惟琤對話錄音第52秒至1分6秒：「這個大家都知道…心裡
      都明白…這道路(指系爭私設道路)是眾人的…」、第2分36
      秒開始張惟琤：「對啊，那時候你也有說增值稅（口誤，
      實指地價稅）你都有出來跟大家收嘛！」、張惟琤：「沒
      有，地價稅嘛！」張庭献：「地價稅那是跟大家收，沒有
      錯！」、第5分7秒開始：「你當初送給他（地）時，有明
      確跟他說這是公家的路地對嗎？」、張庭献：「這公家（
      台語）的路地沒有錯啊」（原證五）、110年1月3日被告
      張庭献與原告張惟琤電話錄音第23秒開始，張惟琤：「我
      跟你說你去跟阿嬸林月鳳說，說你這個道路本來就是五大
      房所共有的，都是大家的建地拿出來私設道路，777、728
      現在（的地號），以前是154-15、154-28這你知道嘛！還
      有154裡面的私設巷道，都是五大房拿出來的。」、張庭
      献：「這他們都知道啊！」、張惟琤：「阿鳳（指林月鳳
      ）他們也知道，林月鳳他們也知道777、728是五大房各提
      五分之一出來做道路，對不對？」、張庭献：「他們都知
      道，這我跟你說拉，我去跟阿鳳他們講沒有用啦！」、10
      9年10月30日原告張惟琤、被告張有順、被告張哲耀、訴
      外人蔡文瓊（張哲耀妻子）對話錄音第4分27秒開始，張
      惟琤：「154-15、154-23上供通行之巷道，是張尚仁、林
      月鳳、張庭献三人…依應部分持有這樣子…就是他登記在他
      們名下，但是這個就是登記我們協議書下去寫成這樣…登
      記在大房…」、第4分59秒，張有順：「這個…(聽不清楚)
      ，不用再說明，大家都知道」、第13分28秒開始張惟琤：
      「阿我們不是說貪心別人的，我們只是說五分之一，把大
      家那時候還記得的人，我也很佩服林月鳳阿姆，他九十歲
      了，他記憶還非常清楚，像我爸爸都忘記了，他從二樓樓
      梯跌下來，大林慈濟醫院吳宗憲醫師給他開腦，現在叫他
      想這些事情想不太起來了…他回想這是事，他已經開腦了
      」、蔡文瓊：「像你說的，這份都寫得那麼清楚了，你就
      照這份走啊」、張惟琤：「是啊」、蔡文瓊：「那時你來
      找我，我就跟你說，你就拆屋，大家來登記我們就還你啊
      ，這邊你如果做不到，我爸過世前還特別交代，那個房屋
      要拆才可以喔！」、張哲耀：「（聽不清楚）醫院…」、
      蔡文瓊：「嘿啊，我不能不遵守阿」。均可證明張氏家族
      五房均知悉且承認系爭89年分割協議書，亦知悉該等土地
      內私設道路實係由張氏家族五房所共有。
　　㈡99年1月時，被告張有順向被告張庭献購買土地，被告張庭
      献因為不想再就上開土地內私設道路進行管理（即向其他
      各房收取地價稅繳納），因此便將自身所持有該等私設道
      路應有部分一併無償「贈送」予被告張有順（惟當時系爭
      私設道路係隨著其他建地一併以買賣移轉，因此謄本登記
      為「買賣」）。原告張惟琤等人於109年知悉上情以後便
      於同年11月30日寄發存證信函（若認為先前存證信函未能
      合法送達，則以此起訴狀繕本送達日為終止借名登記契約
      之通知）通知被告林月鳳、張哲耀、張有順、張庭献等四
      人，告知渠等4人借名登記契約已經終止，希望渠等能歸
      還原告等人（即第四房）共5分之1之應有部分。惟被告等
      人雖明知該等私設道路超出自身應有部分係其他各房之借
      名登記，卻仍藉詞推託不願返還，稱須依照89年分割協議
      書第十、十一點由五房先拆除房屋後始肯返還，惟該分割
      協議書就拆除房屋之約定與系爭私設道路之所有權移轉並
      非對待給付關係，原告等人亦非拆除房屋之義務人，被告
      等人若有拆除房屋之請求，應自行提出訴訟向五房請求，
      不應以此作為拖延、不肯返還借名登記物之藉口。
　　㈢89年分割協議書第六點約定：「地號154-1號、154-3號及1
      54號內之私設巷道均由五大房共有，各房取得各持分五分
      之一目前先辦理信託登記于大房之名義，日後除大房外之
      各房要求辦理共有權移轉登記與各共有人時，大房應無條
      件提供各項證件會同他共有人辦理之，但其所需費用全部
      由登記權利人自理。」、第七點：「都市計畫之預訂道路
      及私設巷道均同意無條件提供各共有人通行使用」、第八
      點：「第六條所示土地之權利與義務均由五大房平均分享
      或負擔之，其權利與義務及與該土地之承受人或繼承人。
      」次按借名登記契約，係指當事人間約定，一方（借名者
      ）經他方（出名者）同意，而就屬於一方現在或將來之財
      產，以他方之名義，登記為所有人或其他權利人，而由借
      名者自行管理、使用、處分，但無使出名者取得實質所有
      權或其他權利之契約。而在現行法制下，借名契約乃無名
      契約，依私法自治原則，當事人基於特定目的而訂立借名
      契約，如未違反法律強制規定或公序良俗，當非法所不許
      。而借名契約著重者係兩造間之信任關係，核其性質與委
      任契約相同，應類推適用委任關係終止、消滅之規定（最
      高法院91年度台上字第1871號判決參照）。再按受任人處
      理委任事務，應依委任人之指示，並與處理自己事務為同
      一之注意；當事人之任何一方得隨時終止契約；無法律上
      原因受有利益，致他人受損害者，應返還其利益。雖有法
      律上之原因，而其後已不存在者，亦同，民法第535條、
      第549條第1項、第179條分別定有明文。
　　㈣又按民法第118條規定，無權利人就權利標的物所為之處分
      ，經有權利人之承認始生效力。所有人對於無權占有或侵
      奪其所有物者，得請求返還之。對於妨害其所有權者，得
      請求除去之。有妨害其所有權之虞者，得請求防止之。民
      法第767條第1項定有明文。又借名登記出名者違反借名登
      記契約之約定，將登記之財產為物權處分者，對借名者而
      言，即屬無權處分，除相對人為善意之第三人，應受善意
      受讓或信賴登記之保護外，如受讓之相對人係惡意時，自
      當依民法第118條無權處分之規定而定其效力，以兼顧借
      名者之利益（最高法院98年度台上字第76號判決參照）。
　　㈤被告林月鳳、張庭献及訴外人張尚仁為張氏家族五房之大
      房，依據89年分割協議書第六點，本應負起責任配合各房
      將當時約定借名登記土地之應有部分移轉登記予其他各房
      ，被告張哲耀為訴外人張尚仁之子，是為繼承人，依據89
      年分割協議書第八點，亦應承擔此責。再者，原告等人及
      其他三房就重測前154-15、154-23地號私設道路土地各有
      應有部分5分之1借名登記於大房名下，被告等人就重測前
      154-15、154-23地號土地超出其應有部分僅為形式上名義
      人，並非實質所有權人。原告等人已於109年11月30日寄
      發存證信函，通知被告等人解除借名登記契約要求返還原
      告等人應有部分，亦曾多次面談催討，則兩造間之借名登
      記契約已終止，則被告等人就重測前154-15、154-23地號
      私設道路土地超出自身應有部分之法律原因已不存在，原
      告等人為實質所有權人，自得依民法第549條第1項、第17
      9條及第767條第1項規定請求返還。再者，被告張庭献在
      未獲得原告等人同意下，竟將其所持有之重測前154-15、
      154-23地號土地應有部分無償移轉予被告張有順，被告張
      有順係張氏五房家族中之第三房，對於該等土地最一開始
      紛紛擾擾的分割協議、調解程序及後來借名登記一事均非
      常清楚，實難諉為不知，即非善意之第三人。就被告張庭
      献違反借名登記契約而無權處分重測前154-15、154-23地
      號私設道路土地之應有部分一事，原告等人拒絕承認之，
      因此該處分自始無效，被告張有順自應將所持有重測前15
      4-15、154-23地號私設道路土地之應有部分返還予被告張
      庭献；退步而言，縱鈞院認被告張庭献違反出名人之義務
      而為之所有權移轉行為有效，其移轉給被告張有順，則被
      告張有順係承受人，依89年之共有物分割協議書第八點，
      被告張有順亦應承擔起返還重測前154-15、154-23地號私
      設道路土地之義務。
　　㈥並聲明：如主文所示。
二、被告則以：
　　㈠被告林月鳳：
　　　⒈雲林縣○○鎮○○段000○00000○00000○00000○地號土地之共
        有人除了張氏家族五房外，還有張萬能等人，89年分割
        協議書沒有所有共有人的簽名，所以那協議無效。退步
        言之，89年分割協議書是在89年協議的，原告於110年2
        月始為本件起訴請求，已經超過15年的請求權時效，所
        以提出時效抗辯。
　　　⒉鈞院90年度調字第150號分割共有物事件就系爭各筆土地
        之分割已有既判力，原告不能再為本件之請求。
　　　⒊重點是共有道路尚未開闢，五房占有道路的地上物並沒
        有拆，協議書也提到要拆房子，但他們也沒有拆。道路
        沒有做要怎麼通行，當初就沒有照協調內容來做。
　　㈡被告張庭献：
　　　⒈雲林縣○○鎮○○段000○00000○00000○00000○地號土地之共
        有人除了張氏家族五房外，還有張萬能等人，89年分割
        協議書沒有所有共有人的簽名，所以那協議無效。
　　　⒉張氏家族五房確實有做89年分割協議，因為共有道路是
        祖傳的，是大家共有的，當時我也有去開會，鈞院90年
        度調字第150號分割共有物事件調解時，大部分人都知
        道共有道路部分是借名登記在張氏家族五房的大房名下
        。
　　　⒊我是將共有道路的應有部分贈與予被告張有順，當時我
        要賣土地給張有順時，有跟他講私設道路是共有的，要
        辦過戶如果有稅金的話你要不要繳，要的話一起過戶給
        他，他說要繳。所以我就將道路的應有部分贈與給被告
        張有順，與建地買賣一併辦理，而且當時被告張有順知
        道張氏家族五房的89年分割協議存在。
　　㈢被告張哲耀：
      雲林縣○○鎮○○段000○00000○00000○00000○地號土地之共有
      人除了張氏家族五房外，還有張萬能等人，89年分割協議
      書沒有所有共有人的簽名，所以那協議無效。退步言之，
      我是繼承取得本件土地之應有部分所有權，在原告找我之
      前我完全不知道有89年分割協議這件事，直到原告告我，
      我才看到協議書，我就算同意有那份協議書的存在，依照
      89年協議書內容，原告到110 年始起訴請求返還，請求權
      已經超過15年，爰提出時效抗辯。
　　㈣被告張有順：
　　  雲林縣○○鎮○○段000○00000○00000○00000○地號土地之共有
      人除了張氏家族五房外，還有張萬能等人，89年分割協議
      書沒有所有共有人的簽名，所以那協議無效。另外，本人
      反駁原告主張本人非善意第三人，且原告之主張實屬杜撰
      。且重測前154-15、154-23地號土地應有部分所有權為本
      人以買賣自被告張庭献處公平交易取得，雙方於立約時無
      記載他人任何權利存在事實，本人在祖厝土地分割時，從
      未參與會議，在法院調解時也未到庭，自始至終對於89年
      分割協議毫不知情。
三、兩造不爭執事項：
　　㈠89年10月8 日張氏家族五房共同就雲林縣○○鎮○○段000○000
      00○00000○00000 ○地號土地進行分配討論，立下89年分割
      協議書，然該協議書未經當時其他共有人即訴外人張萬能
      、張萬吉、陳張萬慶、許美惠、張德芳等人簽名。
　　㈡張氏家族五房依89年分割協議書所載內容將上開4筆土地標
      示分割為同段154地號等27筆土地，然上開訴外人張萬能
      等人仍持不同意見，訴外人張有擇遂委請律師提起分割共
      有物訴訟。
　　㈢上開分割共有物訴訟經本院90年度調字第150 號調解成立
      ，調解內容記載「154-15、154-23號土地為供通行之巷道
      ，由張尚仁、林月鳳、張庭献等三人依應有部分32940 （
      應係32490 之誤載）分之9040、32490 分之13880 、3249
      0 分之9570之比例共同取得」，然並未記載該等土地之應
      有部分有借名登記在張氏家族五房之大房名下的情形。
　　㈣上開調解筆錄所記載張尚仁之應有部分32490 分之9040，
      其後由張哲耀繼承。
　　㈤若原告主張之法律關係有理由，被告等就重測前154-15、1
      54-23號土地（即系爭728、777等地號土地）返還之應有
      部分如110年8月27日民事準備狀變更訴之聲明之內容。
四、本件爭點：
　　㈠兩造間就雲林縣○○鎮○○段000 ○00000 ○00000 ○00000 ○地
      號土地有無達成上開土地私設巷道均由張氏家族五房共有
      ，各房各取得持分5分之1，先辦理信託登記予大房之名義
      等協議？
　　㈡本院90年度調字第150 號調解筆錄並未記載重測前154-15
      、154-23地號土地（即系爭728、777等地號土地）私設道
      路之應有部分有借名登記在張氏家族五房中大房名下之情
      形，則若有上開分割協議，其效力是否仍存在？
　　㈢被告張庭献是否有將重測前154-15、154-23地號土地（即
      系爭728、777等地號土地）私設道路之應有部分贈與予張
      有順？
　　㈣被告張有順如有自被告張庭献處獲贈取得上開道路土地之
      應有部分，被告張有順就兩造有無分割協議是否知情？
　　㈤被告就原告請求提出時效抗辯，是否有理由？
　　㈥原告之請求有無理由？    
五、本院之判斷：
　　㈠原告主張張氏家族五房前訂有89年分割協議書，業據原告
      提出共有物分割協議書影本1份在卷可稽（本院110年度六
      簡調字第59號卷第11頁至第16頁），且被告林月鳳、張哲
      耀亦具狀表示確實有此分割協議存在，有民事陳報狀2份
      在卷可憑（本院卷第185頁至第189頁），又被告張庭献於
      110年8月27日本件言詞辯論時亦明確表示張氏家族五房間
      確實訂有89年分割協議書等語（本院卷第214頁），則89
      年分割協議書確實存在，而兩造間就雲林縣○○鎮○○段000 
      ○00000 ○00000 ○00000 ○地號土地已達成上開土地內私設
      巷道（即重測前154-15、154-23地號土地，即系爭728、7
      77等地號土地）均由五房共有，各房各取得持分五分之一
      ，目前先辦理信託登記（實為借名登記之預約）予大房之
      協議，已堪認定。
　　㈡被告等人雖辯稱即便89年10月8 日張氏家族五房共同就斗
      南鎮小東段154 、154-1 、154-2、154-3 等地號土地進
      行分配討論，立下89年分割協議書，然該協議書未經當時
      其他共有人即訴外人張萬能、張萬吉、陳張萬慶、許美惠
      、張德芳等人簽名，故該系爭分割協議無效云云。然該分
      割協議書雖未經當時上開土地全體共有人簽名，而可認為
      不生協議分割之效力，但該協議書內涉及張氏家族五房日
      後分割取得上開土地內之私設巷道（即重測前154-15、15
      4-23地號土地，即系爭728、777等地號土地）均由五房共
      有，各房各取得持分五分之一，目前先辦理信託登記（實
      為借名登記之預約）予大房之協議，並無庸經張氏家族五
      房以外之其他共有人之同意，且當時訂約時張氏家族五房
      各房均派出代表人在協議書上簽名，實可認為張氏家族五
      房已就上開土地內私設道路（即重測前154-15、154-23地
      號土地，即系爭728、777等地號土地）部分之應有部分達
      成借名登記在大房名下之預約。
　　㈢張氏家族五房依89年分割協議書所載內容將上開4筆土地標
      示分割為154地號等27筆土地，然上開訴外人張萬能等人
      仍持不同意見，訴外人張有擇遂委請律師提起分割共有物
      訴訟。上開分割共有物訴訟經本院90年度調字第150 號調
      解成立，調解內容記載「154-15、154-23號土地為供通行
      之巷道，由張尚仁、林月鳳、張庭献等三人依應有部分32
      940 （應係32490 之誤載）分之9040、32490 分之13880 
      、32490 分之9570之比例共同取得」，然並未記載該等土
      地之應有部分有借名登記在張氏家族五房之大房名下等情
      ，為兩造所不爭執，並有民事起訴狀及本院90年度調字第
      150 號分割共有物事件調解程序筆錄等影本在卷可佐（本
      院110年度六簡調字第59號卷第17頁至第23頁反面）。更
      可證明張氏家族五房於89年有達成89年分割協議，否則兩
      造進行分割共有物事件調解時即無理由將私設道路超過張
      尚仁、林月鳳、張庭献應有部分之所有權登記在該三人名
      下。又該調解程序筆錄雖未為私設道路應有部分所有權借
      名登記在上開三人名下（即張氏家族五房之大房名下）之
      記載，然亦未為89年分割協議已解除之記載，故上開調解
      程序筆錄應僅係漏未記載兩造間就該等土地內私設道路借
      名登記之情形，並非表示89年分割協議不存在或已經解除
      。本院認為上開分割共物事件之調解內容確實係依據張氏
      家族五房89年分割協議就私設道路（即重測前154-15、15
      4-23地號土地，即系爭728、777等地號土地）應有部分借
      名登記之預約，而訂立借名登記之本約。
　　㈣被告林月鳳雖抗辯稱本院90年度調字第150號分割共有物事
      件就系爭土地之分割已有既判力，原告不能再為本件之請
      求云云。然查，該訴訟事件僅係就土地分割調解達成分割
      協議，對分割後兩造間仍繼續存在之借名登記無所謂既判
      力可言，原告並非不得事後終止該借名登記契約，而請求
      被告等返還重測前154-15、154-23地號土地即系爭728、7
      77等地號土地之應有部分所有權。
　　㈤被告張庭献確實有將重測前154-15、154-23等地號登記在
      其名下土地之應有部分贈與予被告張有順，且被告張有順
      自被告張庭献處獲贈取得上開私設道路土地之應有部分，
      就張氏家族五房間曾訂有89年分割協議書之情形為明知等
      情形，有被告張庭献之民事答辯狀在卷可找（本院卷第20
      1頁），且被告張庭献於110年8月27日本件言詞辯論時明
      確表示被告張有順確實知悉張氏家族五房間訂有89年分割
      協議等語（本院卷第218頁），本院認為被告張庭献前已
      將上開土地之應有部分贈與予被告張有順，其本身就該等
      應有部分所有權歸屬何人所有較無利害關係，故被告張庭
      献之陳述較為可採，因此被告張有順確實知悉張氏家族五
      房間訂有89年分割協議等情，亦可認定。
　　㈥被告等雖辯稱89年分割協議書是在89年協議的，原告於111
      年2月始為本件起訴請求，已經超過15年的請求權，所以
      提出時效抗辯云云。然按借名登記，謂當事人約定一方將
      自己之財產，以他方名義登記，而仍由自己管理、處分，
      他方允就該財產為出名登記之契約，其成立側重於借名者
      與出名者間之信任關係，在性質上應與委任契約同視，倘
      其內容不違反強制、禁止規定或公序良俗者，固應賦予無
      名契約之法律上效力，並類推適用民法委任之相關規定（
      最高法院98年度台上字第76號民事裁判要旨參照）。次按
      借名登記契約準用委任之規定，故借名登記契約成立後，
      當事人任何一方得隨時終止，得終止而不終止，並非借名
      登記關係當然消滅，必待借名登記關係消滅後，始得請求
      返還借名登記財產，故借名登記財產之返還請求權消滅時
      效，應自借名登記關係消滅時起算（最高法院108 年度台
      上字第2001號民事判決參照）。本件原告等人以起訴狀繕
      本送達為終止借名登記契約之意思表示，並依民法第179
      條規定或類推民法第541條第2項規定請求被告等人返還系
      爭728、777等地號私設道路土地之應有部分，並將所有權
      移轉登記於原告等人之請求權時效，自以起訴狀繕本送達
      被告之時為時效起算日，並無罹於時效之情形，故被告此
      部分抗辯為不可採。
　　㈦又按民法第118條規定，無權利人就權利標的物所為之處分
      ，經有權利人之承認始生效力。所有人對於無權占有或侵
      奪其所有物者，得請求返還之。對於妨害其所有權者，得
      請求除去之。有妨害其所有權之虞者，得請求防止之。民
      法第767條第1項定有明文。又借名登記出名者違反借名登
      記契約之約定，將登記之財產為物權處分者，對借名者而
      言，即屬無權處分，除相對人為善意之第三人，應受善意
      受讓或信賴登記之保護外，如受讓之相對人係惡意時，自
      當依民法第118條無權處分之規定而定其效力，以兼顧借
      名者之利益（最高法院98年度台上字第76號判決參照）。
      本件被告張庭献在未獲得原告等人及張氏家族五房其餘各
      房之同意下，竟將其所持有之重測前154-15、154-23地號
      土地（即系爭728、777等地號土地）應有部分無償移轉予
      被告張有順，被告張有順對於89年分割協議此一借名登記
      之事為明知亦如前述，則被告張有順即非善意之第三人。
      且被告張庭献違反借名登記契約而無權處分上開土地之應
      有部分一事，原告等人既表示拒絕承認之，則該處分自始
      無效，故被告張有順自應將重測前154-15、154-23地號土
      地（即系爭728、777等地號土地）之應有部分返還予被告
      張庭献。
　　㈧按借名登記契約，係指當事人間約定，一方（借名者）經
      他方（出名者）同意，而就屬於一方現在或將來之財產，
      以他方之名義，登記為所有人或其他權利人，而由借名者
      自行管理、使用、處分，但無使出名者取得實質所有權或
      其他權利之契約。而在現行法制下，借名契約乃無名契約
      ，依私法自治原則，當事人基於特定目的而訂立借名契約
      ，如未違反法律強制規定或公序良俗，當非法所不許。而
      借名契約著重者係兩造間之信任關係，核其性質與委任契
      約相同，應類推適用委任關係終止、消滅之規定（最高法
      院91年度台上字第1871號判決參照）。再按受任人處理委
      任事務，應依委任人之指示，並與處理自己事務為同一之
      注意；當事人之任何一方得隨時終止契約；無法律上原因
      受有利益，致他人受損害者，應返還其利益。雖有法律上
      之原因，而其後已不存在者，亦同，民法第535條、第549
      條第1項、第179條分別定有明文。原告既以本件起訴狀繕
      本之送達對被告等人為終止借名登記契約之意思表示，且
      被告張庭献將重測前154-15、154-23地號土地（即系爭72
      8、777等地號土地）應有部分所有權移轉予被告張有順為
      無權處分，且被告張有順明知借名登記乙事，並非善意之
      第三人，因原告等人表示拒絕承認之，則該處分自始無效
      。且若原告主張之法律關係有理由，被告等應返還之應有
      部分如110年8月27日民事準備狀變更訴之聲明之內容等情
      ，為兩造所不爭執，則原告請求被告張有順與被告張庭献
      就系爭728、777地號土地，於99年1月4日以買賣為原因所
      為所有權移轉登記應予塗銷，並請求被告林月鳳、張庭献
      、張哲耀分別將系爭728、777等地號土地之應有部分所有
      權返還登記予原告等人，即屬有據。
六、綜上，原告依據借名登記及無權處分法律關係，請求被告張
    有順與被告張庭献就系爭728、777地號土地，於99年1月4日
    以買賣為原因所為所有權移轉登記應予塗銷，為有理由，應
    予准許，爰判決如主文第3項所示，另原告請求被告林月鳳
    、張庭献、張哲耀分別將系爭728、777等地號土地之應有部
    分所有權返還登記予原告等人，亦為有理由，應予准許，爰
    判決如主文第1、2、4項所示。
七、訴訟費用負擔之依據：民事訴訟法第78條，第85條第1項。
中　　華　　民　　國　　110 　年　　9 　　月　　10　　日
                  民事第二庭    法  官  楊昱辰

以上正本係照原本作成。
如對本判決上訴，須於判決送達後廿日內向本院提出上訴狀。如
委任律師提起上訴者，應一併繳納上訴審裁判費。
中　　華　　民　　國　　110 　年　　9 　　月　　10　　日
                                書記官　陳玉珮